臺灣板橋地方法院民事判決　　　　　　 96年度勞簡上字第1號
上　訴　人　李衍霖
訴訟代理人　周裕暐律師
　　　　　　乙○○
被　上訴人　甲○○
訴訟代理人　丁○○
上列當事人間請求給付資遣費等事件，上訴人對於民國96年1 月
12日臺灣板橋地方法院三重簡易庭94年度重勞簡字第30號第一審
判決提起上訴，經本院於96年10月31日言詞辯論終結，判決如下
：
    主  文
原判決廢棄。
被上訴人在第一審之訴及假執行之聲請均駁回。
第一、二審訴訟費用由被上訴人負擔。
    事實及理由
壹、按「上訴人等四商號係某甲等四人各別獨資經營，雖無從認
    為非法人之團體，但該商號與其主人既屬一體，而被上訴人
    提出之起訴狀，亦係列其主人為該商號之法定代理人，茲祇
    改列其主人為當事人，即不生無當事人能力之問題。」（最
    高法院44年台上字第271 號判例要旨參照）。本件被上訴人
    於原審起訴狀係列上訴人「李衍霖」為被告，原審雖逕改以
    「永久戲院法定代理人李衍霖」之名義為被告，並以此名義
    為判決。惟查「永久戲院」為獨資經營，有該戲院「電影片
    映演業變更設立許可證書」影本及營利事業登記公示資料在
    卷可稽。且上訴人李衍霖於原審亦係以其個人名義委任訴訟
    代理人到庭為本件訴訟行為，有其民事委任狀在卷可參（見
    原審卷第32頁）。故原審判決當事人欄關於被告「永久戲院
    法定代理人李衍霖」之記載應屬誤載，參酌上開最高法院裁
    判要旨，本院僅需將當事人欄改列「李衍霖」，不生當事人
    能力欠缺或訴訟程序重大瑕疵之問題，先予敘明。
貳、被上訴人主張：被上訴人自民國88年10月28日起於位於台北
    縣新莊市○○路63巷26弄17號之永久戲院擔任販賣部店員，
    永久戲院登記之負責人為上訴人李衍霖，然上訴人僅係永久
    戲院實際負責人丙○○之人頭，被上訴人自88年進入永久戲
    院工作時，即係受僱於實際負責人丙○○。而永久戲院於95
    年5 月15日因故歇業，歇業後丙○○即避不見面，置勞工權
    益於不顧，為此依勞動基準法第17條、第16條、勞工保險條
    例第72條第1 項等規定請求上訴人給付(一)資遣費新臺幣（下
    同）138,250 元。(二)預告工資21,000元。(三)90年起至94年止
    特別休假日48日之薪資33,600元。(四)90年1 月至95年5 月15
    日止應休而未休之假日共210 天之工資147,000 元。(五)最近
    5 年國定假日共計95日未休之工資66,500元。(六)未辦理勞工
    保險致被上訴人喪失請領保險失業給付權益，應補償75,600
    元，合計481,950 元。並聲明請求：上訴人應給付被上訴人
    481,950 元，及自起訴狀繕本送達翌日起至清償日止，按年
    息5%計算之利息，及陳明願供擔保請准宣告假執行。（原審
    判決上訴人應給付被上訴人481,950 元，及自95年12月7日
    起至清償日止，按年息5%計算之利息，併依職權宣告假執行
    。上訴人就原審判決聲明不服，提起上訴）。併為答辯聲明
    ：駁回上訴。
參、上訴人則抗辯：上訴人係於90年11月1 日以後始接手永久戲
    院，且未曾與永久戲院之原負責人鄭尹麗蘭合意承受其所僱
    佣之員工，依法上訴人並無庸就被上訴90年11月1 日以前之
    年資負擔給付資遣費之責任。且兩造業經默示合意，由上訴
    人支付被上訴人半個月薪資10,850元之資遣方式，終止雙方
    間之勞動契約，而被上訴人既已收受丙○○所交付之，上訴
    人所簽發到期日為95年6 月5 日，面額10,850元之支票一紙
    ，並於嗣後收受永久戲院實際負責人張耀內之匯款，足證被
    上訴人業已接受上訴人以上開資遣方式終止勞動契約。又上
    訴人所給予被上訴人之薪資係以較高之日薪含假日工資之方
    式起薪，被上訴人殊無再行請求上訴人給付其例、休假日工
    資之理。另上訴人業已依法於95年3 月13日預告員工，永久
    戲院將95年5 月中旬歇業，已予被上訴人有充裕之時間覓職
    ，依法上訴人尚無須給付被上訴人所請求之預告工資。上訴
    人已依規定給予被上訴人特別休假，且給予其休假之日數均
    已較勞動基準法之規定優厚；被上訴人既主張其未休特別休
    假，應先就其未休假之原因是否係可歸責於上訴人之事由，
    負擔舉證之責。永久戲院係小本經營，平日營業額亦不足負
    擔龐大之人事成本，故員工均不曾超過5 人，依法上訴人尚
    無必須為員工投保勞工保險，故被上訴人原審之訴顯無理由
    等語，併為上訴聲明：(一)原判決廢棄。(二)上開廢棄部分，被
    上訴人在第一審之訴駁回。
肆、得心證之理由：
一、按民法第482 條規定：「稱僱傭者，謂當事人約定，一方於
    一定或不定之期限內為他方服勞務，他方給付報酬之契約。
    」。又勞動基準法所稱之「勞動契約」，謂約定勞雇關係之
    契約；該法所稱「勞工」，謂受雇主僱用從事工作獲致工資
    者。該法所稱「雇主」，謂僱用勞工之事業主、事業經營之
    負責人或代表事業主處理有關勞工事務之人，勞動基準法第
    2 條第6 款、第1 款、第2 款分別定有明文。故勞動契約之
    當事人乃勞工與雇主，雇主究為何人，端憑由何人僱用勞工
    之事實為斷。因此，本件判斷兩造間究有無成立勞動契約關
    係，應就兩造間有無為上開民法第482 條之約定、被上訴人
    是否為上訴人服勞務、上訴人曾否給付被上訴人工資等構成
    要件事實視之。
二、本件被上訴人主張上訴人李衍霖僅為永久戲院之登記負責人
    ，並非實際負責人之事實，為上訴人所不否認。雖兩造就永
    久戲院之實際負責人為何人有爭執，被上訴人主張：永久戲
    院之實際負責人為丙○○，非上訴人李衍霖，被上訴人自88
    年10月28日起即受僱於丙○○，任職期間從來未見過上訴人
    李衍霖，薪資係由丙○○交付。丙○○之母親張耀內於本件
    原審擔任上訴人李衍霖之訴訟代理人，一再撇清丙○○非實
    際負責人，惟經查上訴人李衍霖係正新橡膠工業股份有限公
    司之員工，年收入135,031 元，每月薪資僅1 萬元左右，根
    本沒有財力及時間經營開支龐大，管理複雜之電影院，且其
    遠在彰化，不可能至台北縣新莊市開銀行帳戶申請支票，其
    支票之使用皆由訴外人賴美文簽發及保管，又丙○○之母親
    張耀內以永久戲院實際負責人自居，經本院刑事庭判處罰金
    確定，可證明上訴人李衍霖並非永久戲院實際負責人等語。
    上訴人則主張：其於90年10月12日始接手受讓永久戲院經營
    權，永久戲院之實際負責人為張耀內等語，並提出永久戲院
    90年10月12日「電影片映演業變更設立許可證書」影本（見
    本院二審卷第55頁）為證，及上訴人訴訟代理人於96年7 月
    16日準備程序期日陳稱：「刑事部分被上訴人原起訴上訴人
    詐欺，後來起訴勞動基準法，臺灣板橋地方法院檢查署檢察
    官簡易判決處刑書96偵7405號張股。」等語。而查：證人丙
    ○○於本件已到庭證稱：「我不是實際負責人，我媽媽叫張
    耀內她才是實際上的負責人。」等語（見本院二審卷第96頁
    ）。另經本院調閱本院96年度易字第1540號刑事卷結果，該
    案係經台灣板橋地方法院檢察署檢察官於96年4 月30日以張
    耀內為永久戲院負責人，於該戲院歇業時，終止與本件被上
    訴人間之勞動契約，未依法給付本件被上訴人資遣費，涉犯
    勞動基準法第78條罪嫌而聲請簡易判決處刑（96年度偵字第
    7405），並經本院96年度易字第1540號一案判處張耀內有罪
    確定，有上開簡易判決處刑聲請書影本、刑事判決書影本附
    卷可稽。而被上訴人於上開刑事案件偵查中陳稱：「真正的
    老板是丙○○，登記的老板是李衍霖」等語（見台灣板橋地
    方法院檢察署95年度他字第4320號偵查卷第9 頁）。上訴人
    李衍霖於該案偵查中亦親自到庭陳稱：「（問：你有擔任永
    久戲院負責人？）有，從90年開始我的親戚要我當負責人，
    一直到現在。」、「（問：你跟黃奕輝是何關係？）表兄弟
    。」、「（問：這家戲院實際負責人是誰？）我是執照上的
    負責人，實際負責人我不知道他的姓名，我可以連絡到他。
    」等語（見台灣板橋地方法院檢察署95年度他字第4320號偵
    查卷第19至20頁）。張耀內於該案偵查中亦陳稱：其是永久
    戲院實際負責人，李衍霖、丙○○不是戲院負責人等語（見
    台灣板橋地方法院檢察署95年度他字第4320號偵查卷第42至
    43 頁） 。是可認上訴人訴訟代理人上開96年7 月16日準備
    程序期日所陳，顯將張耀內誤稱為上訴人，且上訴人前開於
    本件所為之抗辯，顯係因其於90年10月12日登記為永久戲院
    負責人，而以該戲院登記負責人之身分所為抗辯。再查永久
    戲院為獨資商號，已如前述，故永久戲院與其實際獨資經營
    者係屬一體（最高法院43年台上字第601 號判例要旨參照）
    ，永久戲院本身並無權利能力（最高法院42年台抗字第12號
    判例要旨參照），受僱永久戲院者實係受僱該戲院之實際獨
    資經營者。因此，本件不論永久戲院實際經營者為丙○○或
    丙○○之母親張耀內，然本件被上訴人非上訴人李衍霖所僱
    用之事實，已堪認定。因此，被上訴人既主張其非受僱於上
    訴人李衍霖，且經查本件被上訴人與上訴人李衍霖間，確無
    勞動契約存在，則上訴人非屬前開勞動基準法第2 條第2 款
    所規定之雇主甚明。故被上訴人依據勞動基準法第17條、第
    16條、勞工保險條例第72條第1 項等規定，請求非其雇主之
    上訴人李衍霖給付資遣費、工資、補償金等合計481,950 元
    ，及自起訴狀繕本送達翌日起至清償日止按年息5%計算之利
    息，即屬無據，不應准許。其假執行之聲請亦失所附麗，應
    併予駁回。原審判命上訴人給付被上訴人481,950 元，及自
    95年12月7 日起至清償日止按年息5%計算之利息，併依職權
    宣告假執行，自有未洽。上訴意旨指摘原判決不當，求予廢
    棄改判，為有理由，應由本院予以廢棄改判，如主文第2項
    所示。
三、本件事證已臻明確，兩造其餘主張陳述、攻擊防禦方法及所
    提證據，經審酌後認於本判決結果不生影響，爰不一一論述
    ，附此敘明。
四、據上論結，本件上訴為有理由，依民事訴訟法第436 條之1
    第3項 、第450 條、第78條，判決如主文。
中　　華　　民　　國　　96　　年　　11　　月　　14　　日
                  民事第一庭    審判長法　官　李世貴
                                  　　法　官　陳翠琪
                                  　　法　官　黃信樺
以上正本證明與原本無異。
本判決不得上訴。
中　　華　　民　　國　　96　　年　　11　　月　　14　　日
                                    　書記官　簡青根
